【裁判字號】    96,上更(一),117
【裁判日期】    970430
【裁判案由】    給付報酬等
【裁判全文】
臺灣高等法院民事判決               96年度上更(一)字第117號
上  訴  人  福客多商店股份有限公司
法定代理人  乙○○
訴訟代理人  葉大殷律師
            黃世芳律師
被  上訴人  億豪有限公司
法定代理人  甲○○
訴訟代理人  侯俊安律師
上列當事人間返還加盟金等事件，上訴人對於中華民國95年4 月
27日臺灣臺北地方法院93年度重訴字第814 號第一審判決提起上
訴，經最高法院發回更審，本院於97年4 月16日言詞辯論終結，
判決如下：
    主      文
上訴駁回。
第二審及發回前第三審訴訟費用（確定部分除外）由上訴人負擔
。
    事實及理由
一、上訴人之法定代理人，已由詹仁智變更為乙○○，有上訴人
    公司變更登記表可稽（見本院卷第31頁至第36頁），並由其
    具狀聲明承受訴訟（見本院卷第30頁），依民事訴訟法第17
    0 條、第175 條第1 項規定，其聲明承受訴訟，並無不合，
    應予准許，合先敘明。
二、被上訴人主張：上訴人於民國（下同）86年7 月23日就其所
    有坐落臺北市○○路9 號之博愛門市部（以下稱博愛門市部
    ），委由伊經營，與伊簽立「福客多商店股份有限公司委任
    經營契約書」（以下稱系爭契約），約定經營期限自86年7
    月30日起至91年7 月29日止。伊於受委任經營期間，均依約
    履行。詎上訴人於89年6 月9 日以伊於同年4 月2 日製作之
    變賣、報廢、部門移轉統計表有一般及重大違約情事，片面
    終止系爭契約，強制收回伊受委任經營之博愛門市部，嗣並
    向法院起訴，請求伊給付違約金。經臺灣臺北地方法院以91
    年度訴字第6365號及本院以92年度上易字第692 號民事判決
    （以下稱前案判決），駁回上訴人之請求確定在案。上訴人
    於不利於伊之時期，片面非法終止系爭契約，應返還伊89年
    5 月份委任經營金新臺幣（下同）21萬6,464 元、置物櫃內
    現金1,997 元及加盟金19萬9,333 元，並賠償伊所失預期利
    益387 萬7,086 元，合計429 萬4,880 元，另扣除上訴人代
    墊伊應分攤之電話費、水費、電費等共3 萬6,975 元後，為
    425 萬7,905 元。爰依民法第549 條第2 項前段規定，求為
    判決：(一)上訴人應給付被上訴人425 萬7,905 元，及自起訴
    狀繕本送達之翌日起至清償日止，按週年利率5%計算之利息
    。(二)願供擔保請准宣告假執行。（被上訴人原起訴請求上訴
    人給付544 萬6,480 元本息及將前案判決內容刊登報紙及道
    歉，經原審判命上訴人給付467 萬4,480 元本息，並駁回被
    上訴人其餘之訴，被上訴人就其敗訴部分未提起上訴；本院
    前審再駁回被上訴人超過425 萬7,905 元本息之訴，被上訴
    人就其敗訴部分不得提起第三審上訴，已告確定。茲本院僅
    就上訴人上訴原審判命其應給付被上訴人425 萬7,905 元本
    息部分審理）。並答辯聲明：上訴駁回。
三、上訴人則以：被上訴人於受委任經營之期間有：(一)89年1 月
    6 日未依規定作促銷、未依規定陳列貨品、店內雜亂；(二)89
    年1 月10日未依規定處理報廢品；(三)89年1 月14日欠品過多
    、未依規定陳列貨品；(四)89年1 月19日未依規定陳列貨品；
    (五)89年1 月28日未依規定亮燈、未依規定陳列物品、基本禮
    貌不佳、未依規定處理報廢品、未依規定為鮮度管理；(六)89
    年2 月1 日未依規定陳列貨品、欠品過多、未依規定按時交
    班；(七)89年2 月14日未依規定陳列貨品、欠品過多；(八)89年
    2 月16日欠品過多、基本禮貌不佳；(九)89年2 月17日未依規
    定陳列貨品；(十)89年4 月7 日未依規定維持店內整潔等違反
    系爭契約附屬契約第1 條第4 項、第7 項、第14項、第2 條
    第1 項、第2 項、第3 項所規定可歸責於被上訴人之情事，
    為系爭契約附屬契約第6 條第1 項所謂「一般違約事由」，
    伊依系爭契約第8 條第1 項第1 款第6 目之約定，已於89年
    6 月7 日以郵局存證信函通知被上訴人於89年6 月9 日終止
    系爭契約。依民法第549 條第2 項但書規定，伊無庸負賠償
    責任。且被上訴人因違約應給付伊違約金52萬元，應予抵銷
    等語，資為抗辯。並上訴聲明：(一)原判決不利於上訴人部分
    廢棄。(二)上開廢棄部分，被上訴人在第一審之訴及假執行之
    聲請均駁回。
四、兩造不爭執之事項：
  (一)兩造於86年7 月23日簽立系爭契約，約定就上訴人所有之博
    愛門市部，自86年7 月30日起至91年7 月29日止，委由被上
    訴人經營，有系爭契約及其附屬契約附卷可稽（見原審卷(一)
    第7 頁至第16頁）。
  (二)上訴人於89年6 月7 日以郵局存證信函通知被上訴人自89年
    6 月9 日起終止系爭契約，收回被上訴人受委任經營之博愛
    門市部。上訴人嗣向法院起訴，請求被上訴人給付違約金。
    經前案判決駁回上訴人之請求確定在案，有上訴人終止契約
    之臺北長安郵局第1654號存證信函、民事起訴狀、臺灣臺北
    地方法院91年度訴字第6365號及本院92年度上易字第692 號
    民事判決在卷可憑（見原審卷(一)第18頁至第41頁）。
五、兩造爭執之事項：
  (一)上訴人主張被上訴人有10項可歸責之違約事由，上訴人據以
    終止系爭契約，有無理由？
  (二)被上訴人請求上訴人返還89年5月份之委任經營金21萬6,464
    元及置物櫃內現金1,997 元，有無理由？
  (三)被上訴人請求上訴人返還加盟金19萬9,333元，有無理由？
  (四)上訴人終止系爭契約，被上訴人依民法第549 條第2 項規定
    請求上訴人賠償所失預期利益387 萬7,086元，有無理由？
  (五)上訴人主張以52萬元違約金抵銷，有無理由？
  茲分述如下：
  (一)上訴人主張被上訴人有10項可歸責之違約事由，上訴人據以
    終止系爭契約，有無理由？
    按「訴訟標的之法律關係，於確定之終局判決中經裁判者，
    當事人之一造以該確定判決之結果為基礎，於新訴訟用作攻
    擊防禦方法時，他造應受其既判力之拘束，不得以該確定判
    決言詞辯論終結前，所提出或得提出而未提出之其他攻擊防
    禦方法為與該確定判決意旨相反之主張，此就民事訴訟法第
    399 條第1 項規定（現行法第400 條第1 項規定：除別有規
    定外，確定之終局判決就經裁判之訴訟標的，有既判力。）
    之趣旨觀之甚明。」、「所謂既判力不僅關於其言詞辯論終
    結前所提出之攻擊防禦方法有之，即其當時得提出而未提出
    之攻擊防禦方法亦有之。上訴人前對系爭土地提起確認得標
    無效及登記應予塗銷之訴，既受敗訴判決且告確定，則其就
    本件訴訟請求確認買賣關係不存在及登記應予塗消，雖所持
    理由與前容有不同，然此項理由，乃於前案得提出而未提出
    者，即仍應受前案既判力之拘束，不容更為起訴。」、「為
    訴訟標的之法律關係，於確定之終局判決中已經裁判者，就
    該法律關係有既判力，當事人不得以該確定判決事件終結前
    所提出或得提出而未提出訴之其他攻擊防禦方法，於新訴訟
    為與該確定判決意旨相反之主張，法院亦不得為反於該確定
    判決意旨之裁判。」分別經最高法院著有42年臺上字第1306
    號及51年臺上字第665 號、最高行政法院72年判字第336 號
    等判例，足資參照。本件上訴人於前案起訴，係以被上訴人
    於促銷期間未依規定製作報表，復偽造不實報表，經上訴人
    終止系爭契約為由，提起給付違約金之訴，並提出郵局存證
    信函為憑等事實，為上訴人所不爭執，且有民事起訴狀繕本
    （見原審卷(一)第18頁至第22頁）及前案確定判決在卷可稽。
    上開郵局存證信函除列舉被上訴人於促銷期間未依規定製作
    報表及偽造不實報表外，尚列舉上述其所抗辯終止系爭契約
    之10項事由。查該10項事由，均發生於前案確定判決之言詞
    辯論終結前，上訴人非不得於前案訴訟言詞辯論終結前提出
    ，為其攻擊防禦方法。上訴人能提出又無不能提出之情事而
    不提出，於本件始行提出而為抗辯，有違訴訟誠信原則；況
    上訴人以郵局存證信函所為終止系爭契約之意思表示，業經
    前案確定判決認定於法不合，依上揭最高法院及最高行政法
    院判例意旨，法院自不得為反於該確定判決意旨之裁判。茲
    上訴人再列舉上述10項事由，以被上訴人有該10項可歸責之
    違約事由，抗辯伊已終止系爭契約云云，自無可採。
  (二)被上訴人請求上訴人返還89年5月份之委任經營金21萬6,464
    元及置物櫃內現金1,997 元，有無理由？
    被上訴人主張依系爭契約第6 條第1 項之約定，上訴人應支
    付伊89年5 月份之委任報酬經營金21萬6,464 元，及應返還
    伊置物櫃內之現金1,997 元之事實，為上訴人所不爭執，此
    部分被上訴人之主張堪信為真實，所請洵屬有據，應予准許
    。
  (三)被上訴人請求上訴人返還加盟金19萬9,333 元，有無理由？
  (1)加盟金之法律性質為何？
    被上訴人依系爭契約第3條第1項前段之約定，支付上訴人46
    萬元之加盟金，乃於系爭契約約定5 年之期間，使用上訴人
    各項專用權、服務標章、營業象徵、營業技術機密、生財設
    備、營業設備等之授權及商圈評估費用之對價；且被上訴人
    依系爭契約第2 條第3 項後段：「倘乙方（指被上訴人）對
    於甲方（指上訴人）所提供轉店之委託經營無意接受者，得
    終止本契約，並請求甲方退還部分加盟金．．．」之約定，
    終止系爭契約時，尚得請求上訴人返還部分加盟金，遑論本
    件上訴人係非法終止系爭契約，於89年6 月9 日強制收回博
    愛門市部，致被上訴人嗣後26個月無法繼續使用上訴人之各
    項專用權、營業象徵、營業技術機密、生財設備、營業設備
    等之授權，被上訴人自得按比例請求返還加盟金。
  (2)被上訴人已支付上訴人加盟金46萬元，比照系爭契約第2 條
    第3 項後段約定退還加盟金之計算公式，請求上訴人按比例
    返還加盟金19萬9,333 元【計算方式：460,000÷60（5年）
    ×26 =199,333 （元以下四捨五入）】，於法有據，應予准
    許。
  (四)上訴人終止系爭契約，被上訴人依民法第549 條第2 項規定
    請求上訴人賠償所失預期利益387 萬7,086 元，有無理由？
  (1)系爭契約之法律性質為何？
    按連鎖企業對於旗下商店之經營，可分為直營店與加盟店，
    前者由連鎖企業經營者直接投入人事、土地、設備等並掌控
    經營權，自負盈虧；後者係由第三人提供土地、房屋等並繳
    交加盟金，由連鎖企業授權商標、服務章及提供設備、裝潢
    、商品，並作人員代訓。換言之，加盟店係由加盟者預付加
    盟金，以為取得經營資格之對價，加盟業者亦因加盟行為，
    取得連鎖企業之商標、服務標章之授權及設備、商品之供給
    ，而連鎖業者因加盟事業之擴展，增加其市場佔有率，擴大
    經濟規模，謀取最大商業利益。查系爭契約雖名為「委任經
    營契約」，惟由其前文「茲因乙方（指被上訴人）經充分閱
    讀本契約並瞭解福客多商店委託加盟精神，願意接受甲方（
    指上訴人）之委任，經營甲方之福客多商店連鎖系統之商店
    ，故甲方授權乙方非獨家使用甲方之商標、服務標章及商店
    設備、裝潢、商品、行銷、教育訓練等之經營機密，以達成
    有效經營甲方所委任之福客多商店之業務。」、第4 條「委
    任經營方式：乙方取得甲方指定之福客多商店的受任經營權
    ，乃基於甲方為委任人，乙方為受任人之法律關係。」及第
    5 條「授權範圍：一、甲方授權乙方於受任之甲方商店內非
    獨家使用甲方之商標、服務標章，及已登記著作權之著作物
    。」等記載，可見系爭契約實係因加盟者預付加盟金，以為
    取得經營資格之對價，其內容包含「商標與經營機密之授權
    使用」及「委任經營商店」二部分，核其性質，乃授權契約
    與委任契約之混合契約。再依系爭契約附屬契約第8 條約定
    之「加盟委任報酬經營金」，係由受委任門市經營毛利額之
    固定比率（分配率）計算而得，益徵其性質乃以預付加盟金
    為經營權之對價，經由經營之事實所能獲得分配之利潤，與
    當事人間原先約定之委任報酬不同。
  (2)上訴人終止系爭契約，被上訴人得否請求上訴人賠償損害？
    按當事人之一方，於不利於他方之時期終止契約者，應負損
    害賠償責任，民法第549 條第2 項前段定有明文。而其所謂
    損害，係指不於此時終止，他方即可不受該項損害而言，非
    指當事人間原先約定之報酬，且非謂一切預期利益之損失，
    均在不得請求賠償之列，亦經最高法院著有62年臺上字第15
    36號判例及84年度臺上字第1037號判決可資參照。本件上訴
    人於89年6 月7 日以郵局存證信函通知被上訴人自89年6 月
    9 日起終止系爭契約，距系爭契約之期限尚有26個月，該終
    止業經前案確定判決認定不合法，已如前述，且為上訴人所
    不爭執，顯見上訴人係於不利於被上訴人之時期終止系爭契
    約，依民法第549 條第2 項前段規定、上開最高法院判例及
    判決意旨，應對被上訴人負損害賠償責任。被上訴人據以請
    求上訴人賠償其所受之損害，自屬有據。
  (3)查被上訴人自86年8 月間起至89年5 月間止，所獲得「加盟
    委任報酬經營金」，平均每月為22萬7,483 元，業據被上訴
    人提出為上訴人不爭執之委任經營金統計表，及86年8 月起
    至89年5 月止之委任經營報酬月報表為證（見原審卷(一)第42
    頁至第76頁）；又加盟主之委任經營報酬，係以委任報酬經
    營金扣除員工薪資、勞健保費及現金短溢後而得（參照系爭
    契約附屬契約第16頁、見原審卷(一)第14頁背面）；員工薪資
    部分，以24小時營業之便利商店人員係採行三班制，除被上
    訴人之法定代理人外，尚需補充二班人次，以86年7 月起至
    89年5 月止計算，平均每月人事成本共3 萬4,072 元，有被
    上訴人提出之各類所得暨免扣繳憑單影本及計算式在卷足憑
    （見原審卷(一)第152 頁至第159 頁）；又依財政部臺灣省北
    區國稅局三重稽徵所95年9月6日北區國稅三重一字第095101
    6682號函（見本院上訴卷第63頁至第65頁）所附資料，被上
    訴人法定代理人88年度支領薪資計17萬5,200 元，平均每月
    1 萬4,600 元，亦應予算入人事成本，其人事成本平均每月
    為4 萬8,672 元（計算方式：34,072+14,600=48,672）；另
    被上訴人公司於臺北縣三重市○○街333 號3 樓營業處所，
    非屬博愛門市部之員工陳正義、吳淑芬、林宏益、及陳淑華
    確曾至博愛門市提供勞務，被上訴人亦不爭執彼等於86年、
    87年共支領薪資77萬2,000 元，自應由預期利益之損失扣除
    。準此，被上訴人因上訴人終止系爭契約不合法，強制收回
    博愛門市部，其預期利益之損失為387 萬7,086 元【計算方
    式：（227,483-48,672）×26-772,000=3,877,086】。
  (4)至上訴人提出被上訴人公司全部營業總盈虧之資產負債表，
    平均每年虧損7,667 元，抗辯被上訴人無預期利益之損失一
    節，惟查，被上訴人公司全部營業總盈虧之資產負債表，乃
    包含被上訴人公司於臺北縣三重市○○街333 號3 樓所經營
    雜貨百貨批發業務之盈虧，而非僅博愛門市之盈虧。上訴人
    執此抗辯被上訴人無預期利益損失，顯無可採。
  (五)上訴人主張以52萬元違約金抵銷，有無理由？
    上訴人終止系爭契約為不合法，其請求被上訴人給付違約金
    52萬元之訴訟，業經本院前案判決其敗訴確定，已如前述，
    茲上訴人再以被上訴人有上開10項違約事由，應給付上訴人
    違約金52萬元，並與被上訴人得請求賠償之損害金額相抵銷
    ，即非可採。
  (六)準此，上訴人終止系爭契約不合法，強制收回系爭博愛門市
    部，應返還被上訴人89年5 月份委任經營金21萬6,464 元、
    置物櫃內現金1,997 元及加盟金19萬9,333 元，並賠償被上
    訴人所失預期利益387萬7,086元，再扣除本院前案判決確定
    之上訴人代墊被上訴人應分攤之電話費、水費、電費等共3
    萬6,975 元部分，上訴人應給付被上訴人425 萬7,905 元（
    計算方式：216,464+1,997+199,333＋3,877,086-36,975
    =4,257,905）。
六、綜上所述，被上訴人依系爭契約第6 條第1 項、第2 條第3
    項及民法第549 條第2 項前段規定，請求上訴人給付425 萬
    7,905 元及自起訴狀繕本送達（送達證書附原審卷(一)第106
    頁）之翌日即93年7 月10日起至清償日止，按週年利率5%計
    算利息部分，洵屬有據，應予准許。原審就此部分為上訴人
    敗訴之判決，並無違誤，上訴論旨指摘原判決此部分不當，
    求予廢棄改判，為無理由，應予駁回。
七、本件事證已臻明確，兩造其他攻擊、防禦方法，及提出未援
    用之證據，經斟酌後認不影響判決基礎，無逐一論述必要，
    併此敘明。
據上論結，本件上訴為無理由，依民事訴訟法第449 條第1 項、
第78條，判決如主文。
中    華    民    國    97    年    4     月    30    日
                    民事第十二庭
                        審判長法  官  陳駿璧
                              法  官  陳邦豪
                              法  官  王麗莉
正本係照原本作成。
如不服本判決，應於收受送達後20日內向本院提出上訴書狀，其
未表明上訴理由者，應於提出上訴後20日內向本院補提理由書狀
（均須按他造當事人之人數附繕本）上訴時應提出委任律師或具
有律師資格之人之委任狀；委任有律師資格者，另應附具律師資
格證書及釋明委任人與受任人有民事訴訟法第466 條之1 第1 項
但書或第2 項（詳附註）所定關係之釋明文書影本。
中    華    民    國    97    年    5     月    1     日
                              書記官  劉美垣
附註：
民事訴訟法第466條之1（第1項、第2項）：
對於第二審判決上訴，上訴人應委任律師為訴訟代理人。但上訴
人或其他法定代理人具有律師資格者，不在此限。
上訴人之配偶、三親等內之血親、二親等內之姻親，或上訴人為
法人、中央或地方機關時，其所屬專任人員具有律師資格並經法
院認為適當者，亦得為第三審訴訟代理人。


司法院資訊處製作；財團法人民間司法改革基金會備份。
